【裁判字號】    91,重訴,591
【裁判日期】    920609
【裁判案由】    侵權行為損害賠償
【裁判全文】
臺灣板橋地方法院民事判決  九十一年度重訴字第五九一號
    原      告    乙○○
    訴訟代理人    徐國勇律師
    複  代理人    劉穀榮律師
    被      告    甲○○
    訴訟代理人    葉大慧律師
右當事人間請求侵權行為損害賠償事件，經刑事庭移送前來，本判決如左：
    主    文
原告之訴及假執行之聲請均駁回。
訴訟費用由原告負擔。
    事    實
甲、原告方面：
一、聲明：求為判決：
（一）被告應給付原告新台幣（下同）二千四百三十八萬三千一百元及自刑事附帶民
      事起訴狀繕本送達翌日起至清償日止按年利率百分之五計算之利息。
（二）願供擔保請准宣告假執行。
二、陳述：
（一）被告甲○○與訴外人吳碧寬、陳文鏗於民國八十年間，因見台北縣政府強制拆
      除新莊市○○○路旁違章工廠，境內合法工業廠房用地缺乏，認有機可趁，竟
      共同基於意圖為自己不法所有之概括犯意聯絡，明知坐落台北縣五股鄉○○○
      ○段第一七八、一七八—三、一七八—四、一七八—五、一七八—六地號土地
      （下稱系爭土地）係位於保護區內，依法不得做為工業用地，竟以開發為工業
      用地為藉詞，自八十年九月起，在台北縣三重市○○路○段二十世紀大樓吳碧
      寬競選服務處等地，共同向原告及訴外人楊瑞雄、賴進三、吳金塗等人佯稱吳
      碧寬係台北縣政府顧問，尤清縣長助選功臣，有辦法將上開山坡地，變更為工
      業用地，並完成整建開發，且由被告出具保證書，保證於八十二年六月間，取
      得政府核准變更為工業用地；及協議於台灣銀行民生分行以甲○○名義設立資
      金共管帳戶、或由吳碧寬以尤清三重服務處名義出具收據；暨於土地買賣契約
      書註明：「本件買賣目的係在做工廠使用，若將來不能達此目的，雙方同意解
      約，乙方退還所取價金」云云，致原告誤信為真，陸續以每坪一萬五千元至兩
      萬五千元不等之價格，同意承購前由被告以每坪約二千七百元之價格，向訴外
      人即黃炎輝、劉水土、楊萬生及傅劉寶釵所購入，並以陳文鏗名義辦理所有權
      移轉登記之系爭土地，共計詐取買賣價款約三億元。又被告於出售上開土地取
      得價款後，依約須為原告乙○○等人，進行土地變更及整地開發事宜。詎竟於
      八十一年七月一日，違背該受託任務，擅自以陳文鏗名義出具同意書，將上開
      已售予原告等人之水碓窠小段一七八—五三、一七八—一二四、一七八—一二
      五等地號土地，提供台北縣五股鄉公所作為開發應急環保處理廠使用，致生損
      害於原告及吳金塗等人之財產。嗣原告因見系爭土地並未變更為工業用地，被
      告及吳碧寬、陳文鏗等人又避不見面，始知受騙。
（二）被告與訴外人吳碧寬、甲○○等人明知台北縣五股鄉○○○○段第一七八地號
      土地無法變更為工業用地而仍出售並向原告收取二千四百三十八萬三千一百元
      之買賣價金；被告復未經原告等人同意，擅自將上開已售予原告及吳金塗等人
      之土地，提供台北縣五股鄉公所作為開發應急環保處理廠使用之作為，為共同
      不法侵害原告之權利，原告爰依民法第一百八十四條第一項侵權行為損害賠償
      之規定，請求被告給付如訴之聲明所示之金額。
（三）、對被告抗辯所為之陳述：
        按侵權行為之請求權時效依民法第一百九十七條規定固為兩年。惟所謂知有
        損害，非僅只單純知有損害而言，其因而受損害之他人行為為侵權行為，亦
        須一併知之。若僅知受損害及行為人，而不知其行為之為侵權行為，則無從
        本於侵權行為請求賠償，時效即無從進行，最高法院四十六年度台上字第三
        四號判例可參。本件原告於調查局約談時，因被告一再否認詐欺，並多次向
        原告稱可以變更地目，且提出縣政府公文為憑；而調查局又未向原告提示被
        告有偽造文書罪嫌之證據，原告無法確信被詐欺，故不知受有損害或被告所
        為係屬侵權行為，迄至被告等人經檢察官提起公訴時方確知。因此本件消滅
        時效不應從調查局第一次約談原告時起算，是原告於本案訴訟起訴時，請求
        權時效尚未完成。
三、證據：提出台灣板橋地方法院檢察署檢察官起訴書影本一份及不動產買賣契約書
          影本兩份為證。
乙、被告方面：
一、聲明：求為判決
（一）、駁回原告之訴。
（二）、如受不利判決願供擔保免為假執行。
二、陳述：
（一）附帶民事訴訟移送民庭後，即屬獨立的民事訴訟，其移送後之訴訟程序，應適
      用民事訴訟法，刑事訴訟所調查之證據，及刑事訴訟判決所認定的事實，並非
      當然有拘束民事訴訟之效力。故民事法院審理事實，仍應斟酌全辯論意旨及調
      查證據之結果，依自由心證為之。查兩造於八十年十二月十日及八十年十二月
      二十八日所定不動產買賣契約（被告係以為陳文鏗為出賣名義人），依買賣契
      約第四條規定於第二次價款交付同時，移轉產權於原告，而本件被告均依約履
      行將買賣標的物，即系爭土地，原告所購買之坪數如數移轉給原告，原告並取
      得所有權狀，被告並無詐欺侵權行為。
（二）原告依侵權行為請求損害賠償，惟按因侵權行為所生之損害賠償請求權，自請
      求人知有損害及賠償義務人時起，二年間不行使而消滅，民法第一百九十七條
      定有明文，查本件買賣行為發生於八十年十二月間，原告亦於八十六年十一月
      二十四日於台北市調查處接受調查，並做成筆錄，原告於八十八年十二月十日
      始依侵權行為法提起本件訴訟，請求權之消滅時效已經完成，原告之訴為無理
      由，被告自得拒絕給付。
三、證據：提出法務部調查局台北市調查處八十六年十一月二十四日原告調查筆錄影
          本一份為證。
丙、本院依職權調閱本院八十八年度易字第五七二號刑事卷。
    理    由
一、兩造爭執之要旨：
（一）原告主張被告與訴外人吳碧寬、陳文鏗共同基於意圖為自己不法所有之概括犯
      意，於八十年間，明知系爭土地係位於保護區內，依法不得做為工業用地，竟
      佯稱吳碧寬係台北縣政府顧問及尤清縣長助選功臣，有辦法將上開山坡地，變
      更為工業用地，並完成整建開發等語；另由被告出具保證書，保證於八十二年
      六月間，取得政府核准變更為工業用地，並協議於台灣銀行民生分行以被告名
      義設立資金共管帳戶、或由吳碧寬以尤清三重服務處名義出具收據，再於土地
      買賣契約書註明：「本件買賣目的係在做工廠使用，若將來不能達此目的，雙
      方同意解約，乙方退還所取價金」云云，以取信原告及訴外人吳金塗等人，致
      原告與訴外人吳金塗等人誤信為真，先後以每坪一萬五千元至兩萬五千元不等
      之價格，同意購買被告以每坪約二千七百元低價所購入而登記為陳文鏗所有之
      系爭土地。詎被告於原告交付系爭土地價金計二千四百三十八萬三千一百元後
      ，非惟未進行系爭土地變更及整地開發事宜，且於八十一年七月一日，復以陳
      文鏗名義出具同意書，將嗣由系爭土地所分割出而已售予原告之台北縣五股鄉
      ○○○○段一七八—五三、一七八—一二四、一七八—一二五等地號土地，提
      供台北縣五股鄉公所作為開發應急環保處理廠使用，致生損害於原告。其後原
      告因見系爭土地未變更為工業用地，被告又避不見面，始知受騙，爰依民法第
      一百八十四條第一項侵權行為損害賠償之規定，請求被告給付原告如聲明所示
      之金額。
（二）被告則以：被告業已依買賣契約約定移轉系爭土地所有權予原告，並無詐欺情
      事。且原告之侵權行為損害賠償請求權，依民法第一百九十七條規定，自請求
      人知有損害及賠償義務人時起，二年間不行使而消滅。本件買賣行為發生於八
      十年十二月間，原告亦於八十六年十一月二十四日於台北市調查處接受調查，
      並做成筆錄，原告於八十八年十二月十日始依侵權行為法提起本件訴訟，請求
      權之消滅時效已經完成，被告自得拒絕給付等語置辯。
二、得心證之理由：
（一）原告主張其因受詐欺而向被告購買系爭土地並交付買賣價金合計二千四百三十
      八萬三千一百元等事實，業據提出台灣板橋地方法院檢察署檢察官起訴書影本
      一份及不動產買賣契約書影本兩份為證；又系爭土地係被告出售，被告並取得
      原告所交付前開價金，且為被告所不爭。再被告因以前述欺罔手段，詐騙原告
      買受系爭土地，而經本院以八十八年度易字第五七二號判處有期徒刑三年確定
      ，並據本院調取該刑事卷宗查閱確實，復有本院法務部在監在押資料表一紙在
      卷可憑，自堪信為真實；尚不因被告已依買賣契約約定，將伊以低價購入之系
      爭土地移轉登記為原告所有，而異其認定。惟被告另以原告據侵權行為法律關
      係所為損害賠償之請求權之二年時效業已完成等語置辯。是本件爭點厥在於原
      告之損害賠償請求權是否罹於二年時效而消滅？
  １、按因侵權行為所生之損害賠償請求權，自請求權人知有損害及賠償義務人時起
      ，兩年間不行使而消滅，自有侵權行為時起逾十年者亦同，民法第一百九十七
      條第一項定有明文。又「關於侵權行為損害賠償請求權之消滅時效，應以請求
      權人實際知悉損害及賠償義務人時起算，非以知悉賠償及因侵權行為所構成之
      犯罪行為經檢察官起訴，或法院判決有罪為準。」最高法院七十二年台上字第
      一四二八號判例可資參照。
  ２、被告抗辯原告於八十六年十一月二十四日即知悉損害及賠償義務人乙節，業據
      提出台北市調查處八十六年十一月二十四日對原告所為調查筆錄影本一份為證
      。經查，原告於法務部調查局台北市調查處偵訊時，業已陳稱：「（問：前述
      土地即系爭土地地目為何？能否變更為工業用地？）前述土地地目為保育區、
      林地，因為吳碧寬當時（八十年）在競選國大代表與縣長尤清走的很近，他又
      多次表示可以變更為工業用地，所以才會向他購地，假如不是他一再保證，我
      才不會向他購買土地，如今事隔六年，土地均未開發且無法變更為工業用地，
      顯然吳碧寬、甲○○兄弟以無法變更為工業用地之林地、保育區，詐騙我的土
      地款達兩千四百餘萬元」、「（問；你有無補充意見？）吳碧寬及甲○○二人
      以林地變更為工業用地之方式詐騙我的土地款，現我想以原價退還，他們也不
      願意，顯然他們從頭開始就想騙我的土地款。」（見台灣板橋地方法院檢察署
      八十六年度偵字第二三九五二號偵查卷第一○六頁背面及第一○七頁）等情綦
      詳，經本院調取前開刑事卷宗，查核屬實，足見原告至遲於八十六年十一月二
      十四日，即知被告係以承諾將系爭土地地目由「林」地變更為「工業用地」方
      式等欺罔方式，而使原告陷於錯誤，交付前開價金，其係因受被告詐欺而生財
      產損害甚明。是被告前開抗辯，要屬可採；原告主張其迄至檢察官起訴時，始
      知悉其因被告侵權行為而受有損害，則無足採。
  ３、按消滅時效，自請求權可行使時起算；又時效完成後，債務人得拒絕給付，民
      法第一百二十八條、第一百四十四條第一項分別著有規定。本件原告於八十六
      年十一月二十四日即知悉被告所為前開侵權行為，則其損害賠償請求權時效應
      自是時起算；計算二年時效，其時效完成時間為八十八年十一月二十四日。然
      原告迄至八十八年十二月十日始向被告提起本件附帶民事訴訟，有刑事附帶民
      事起訴狀一紙附卷可稽，已逾上開時效完成時間，則被告為拒絕給付之抗辯，
      自屬有據。
（二）綜上所述，原告本於侵權行為法律關係所生之損害賠償請求權，既已因罹於時
      效而消滅，則其主張，自無可採；被告為拒絕給付之抗辯，尚堪採信。從而，
      原告依據民法第一百八十四條第一項、第一百八十八條第一項侵權行為損害賠
      償請求權之規定，請求被告給付二千四百三十八萬三千壹佰元及自刑事附帶民
      事起訴狀繕本送達翌日起至清償日止，按年息百分之五計算之利息，為無理由
      ，應予駁回。原告之訴既經駁回，其假執行之聲請，因訴之駁回而失所依據，
      亦應駁回。
三、結論：原告之訴為無理由，依民事訴訟法第七十八條，判決如主文。
中      華      民      國    九十二    年      六      月      九      日
                                臺灣板橋地方法院民事第二庭
~B法      官  林玫君
右為正本係照原本作成
如對本判決上訴，須於判決送達後廿日內向本院提出上訴狀
中      華      民      國    九十二    年      六      月      九      日
~B法院書記官  王政煌


司法院資訊處製作；財團法人民間司法改革基金會備份。
